臺灣苗栗地方法院刑事判決　　　　　　　　96年度訴字第85號
公　訴　人　臺灣苗栗地方法院檢察署檢察官
被　　　告　甲○○
上列被告因毒品危害防制條例案件，經檢察官追加起訴（96年度
毒偵字第113 號），本院判決如下：
    主  文
本件公訴不受理。
    理  由
一、本件追加起訴意旨略以：被告甲○○分別基於施用第1 、2
    級毒品海洛因及安非他命之單一犯意，自觀察、勒戒執行完
    畢釋放後（91年6 月20日起算）5 年內之95年10月初某日某
    時起，至同年11月21日上午時間止，在其位於苗栗縣竹南鎮
    公館里3 鄰公館仔17號之住處，以不等之頻率，將海洛因摻
    入香菸內抽吸之方式，接續施用第1 級毒品海洛因多次；另
    其復自95年10月初某日某時起，至同年11月21日下午時間止
    ，在前揭住處，以不等之頻率，將安非他命放置於自製吸食
    器（未扣案）內，並以火加熱燒烤後使成煙霧，再加以吸食
    之方式，接續施用第2 級毒品安非他命多次。嗣於95年11月
    26 日2時45分許，在桃園縣中壢市○○○路1 巷6 弄19號前
    ，為警臨檢盤查後而查獲，並扣得其所有裝填供施用第1 、
    2 級毒品海洛因及安非他命各1 包之黑色背包1 個（其內毒
    品各淨重0.32公克、含袋重0.9 公克），並經詢及其同意後
    採尿送驗，結果呈現鴉片類嗎啡陽性及安非他命類甲基安非
    他命陽性反應。
二、按已提起公訴或自訴之案件，在同一法院重行起訴者，應諭
    知不受理之判決，並得不經言詞辯論為之，刑事訴訟法第30
    3 條第2 款、第307 條分別定有明文。又訴訟上所謂一事不
    再理之原則，關於實質上一罪或裁判上一罪，均有其適用（
    最高法院60年臺非字第77號判例參照）。
三、法律適用問題：
（一）查刑法第56條連續犯之規定業於94年1 月7 日修正公布刪
      除，並自95年7 月1 日施行，則被告行為時新法業已刪除
      連續犯之規定，此刪除雖非犯罪構成要件之變更，但顯已
      影響行為人刑罰之法律效果，自屬法律有變更。而被告在
      特定期間內多次施用海洛因犯行，符合舊法對於連續犯規
      定強調「概括犯意」及「罪名同一」之主、客觀要件，自
      得依修正前刑法第56條連續犯之規定論以裁判上一罪。但
      依新法既已將上開連續犯之規定廢除，對於類如吸毒等犯
      罪型態，是否會因適用數罪併罰而使刑罰過重產生不合理
      之現象，則容待學界及實務以補充解釋之方式，發展接續
      犯之概念，對於合乎「接續犯」或「包括的一罪」之情形
      ，認為構成單一之犯罪，以限縮數罪併罰之範圍，用以解
      決上述問題（刑法第56條修正理由第4點參照）。
（二）而依最高法院86年臺上字第3295號判例意旨，數行為於同
      時同地或密切接近之時地實施，侵害同一之法益，各行為
      之獨立性極為薄弱，依一般社會健全觀念，在時間差距上
      ，難以強行分開，在刑法評價上，以視為數個舉動之接續
      施行，合為包括之一行為予以評價，較為合理，方屬接續
      犯之範疇。足見「接續犯」之成立係以時、空密接性為前
      提要件，即透過對於同一法益之同種類侵害行為繼續不間
      斷之實行，業已稀釋個別行為之獨立性，致使刑法評價時
      將之視為單一、整體之犯罪行為，以符合社會一般人對於
      行為概念之認知，並與行為人之犯罪目的相互結合。查一
      般施用毒品之行為人多次施用毒品犯行，縱其每隔一、二
      日左右施用一次，惟各次犯行間亦明顯可分而具有獨立性
      ，核與前揭判例意旨所稱「數行為於同時同地或密切接近
      之時地實施」之特性並不相符，已難認合於「接續犯」之
      前提要件。
（三）至於學理上「包括一罪」概念中，與施用毒品之犯罪型態
      較有關聯者，應屬「集合犯」之態樣，此即依一般社會通
      念，特定犯罪行為具有反覆實施之特性，立法者於制定刑
      罰法律之初，亦已認知該種行為類型之反覆性，而有意藉
      由法條中客觀構成要件之行為要素，涵括上開具有反覆實
      施特性之數個犯罪行為，仍僅接受一次刑法之評價為已足
      。施用毒品犯罪通常極易成癮，一旦身染毒癮，即有於短
      時內密集施用之傾向，是就業已成癮之施用毒品者而言，
      如將個別施用行為在刑法上逐一評價並分別論處罪刑，恐
      係無視於該種犯罪類型反覆實施之特性，而有使行為人承
      受過度且顯不相當刑罰之疑慮。此乃立法者於制定毒品危
      害防制條例第10條第1 、2 項施用第一、二級毒品罪時所
      已知，參諸同條例就施用毒品者另有施予觀察、勒戒或強
      制戒治等戒除毒癮之保安處分，其理自明，將此反覆多次
      施用毒品犯行列入「集合犯」範疇而論以包括一罪，尚稱
      合理。
（四）再依學界近來針對刑法連續犯規定廢除後所提出之論述觀
      察，有認為「集合犯」是指立法者在系爭構成要件所描述
      、所預設之該當行為，本身就具有不斷反覆實施之特性，
      所以反覆實施行為被總括地當成或擬制為一個構成要件行
      為。基於吸毒成癮之道理，施用毒品雖然一次施用就已經
      足以該當系爭構成要件，但接連反覆數次施用毒品者，應
      僅評價為一個施用毒品行為，且依施用毒品具有成癮之特
      性，反覆成習之施用行為才是構成要件違反之典型與常態
      ，單一次之施毒行為毋寧說是例外，其性質上應列入構成
      要件行為單數之「集合犯」（參照國立臺灣大學法律學院
      副教授林鈺雄所著「跨連新舊法之施用毒品行為－兼論行
      為單數與集合犯、接續犯概念之比較」一文，刊載於臺灣
      本土法學雜誌第84期第148 頁，2006年7 月號）。有認為
      依「法的行為單數」即「構成要件行為單數」之概念探討
      ，從刑法分則構成要件之規定，就法律概念，將數個自然
      意思、活動，融合為一法律上概念之行為，是為一個法律
      、社會評價之單位而成為一個法的行為單數，其種類如：
      複行為犯、集合犯、繼續犯，其中施用毒品罪即為集合犯
      之一例（參照東海大學法律系教授張麗卿所著「刑法修正
      與案件同一性－兼論最高法院90年度臺非字第168 號判決
      」一文，刊載於月旦法學雜誌第134 期第222 頁，2006年
      7 月號）。有認為「集合犯」係分則立法時法律概念之創
      設，使該等行為必然可以包括複數之行為。依德國學說上
      之見解，係指諸如常業犯或習慣犯之多數行為，其各別行
      為本足以獨立成罪，但基於立法上刑事政策之考量，將其
      視為法律上之行為單一。而集合犯之複數行為，是建立在
      主觀要素之基礎上，即數個行為經由「反覆實施之意圖」
      ，連結成法律上之一行為。則將施用毒品之行為視為集合
      犯，似未嘗不可（參照國立中正大學犯罪防治系教授高金
      桂所著「接續犯與連續犯之再探討」一文，刊載於「刑事
      法之基礎與界限－洪福增教授紀念專輯」第520 、521 頁
      ，2003年4 月一版）。綜上，多數學說見解依據施用毒品
      具有成癮之特性，而將反覆施用毒品行為歸類為「集合犯
      」，乃德國學說上「構成要件行為單數」態樣之一種，僅
      應為包括一罪之評價，均無單就個別施用毒品行為論以數
      罪併合處罰之情形。
（五）而本次修法關於連續犯規定刪除之原因，固然係源於實務
      上對於連續犯「同一罪名」之認定過寬，所謂「概括犯意
      」亦經常可連綿數年之久，不無鼓勵犯罪之嫌，而使國家
      刑罰權之行使發生不合理之現象，故而將之刪除，應屬法
      務部所稱本次修法「寬嚴並進」之刑事政策中，較不利於
      行為人之從「嚴」措施。然施用毒品犯罪本質上具有成癮
      性、反覆性，所侵害者亦屬單一之社會公共法益，此與修
      法前針對多數侵害個人人身、財產法益之犯行而論以裁判
      上一罪相比，如將反覆施用毒品行為僅予以一次之刑法評
      價，較不致造成濫用連續犯規定之疑慮。況前揭修正理由
      更明示在廢除連續犯規定後，針對吸毒等犯罪類型，應發
      展「接續犯」及「包括一罪」之概念，以限縮數罪併罰之
      範圍，益見立法者亦深知施用毒品犯罪有其本質上之特殊
      性，倘行為人已因施用毒品成癮而反覆為同一之吸毒犯行
      ，仍應視其具體情形論以「構成要件之行為單數」，而為
      「包括一罪」，僅受一次之刑法評價，自不能徒執廢除連
      續犯規定係採從嚴之刑事政策，而謂修法後反覆多次施用
      毒品行為均應予以數罪併罰。
（六）準此，被告甲○○自95年10月初某日起至同年11月21日止
      反覆多次施用第一級毒品海洛因、第二級毒品安非他命，
      且施用次數頻繁，犯罪行為甚屬密集，顯見被告確已施用
      第一、二級毒品成癮，揆諸前揭說明，被告所為施用第一
      、二級毒品行為，均應論以「構成要件之行為單數」中之
      「集合犯」型態，為「包括一罪」，各僅受一次之刑法評
      價。
四、經查：被告甲○○分別基於施用第一級毒品海洛因、第二級
    毒品安非他命之犯意，於95年11月7 採尿時起回溯26小時內
    、96小時內之某時，在不詳地點分別施用第一級毒品海洛因
    、第二級毒品安非他命各一次之犯行，業經臺灣苗栗地方法
    院檢察署檢察官於95年11月30日以95年度毒偵字第1553號起
    訴書提起公訴，於同年12月18日繫屬於本院（本院審理案號
    ：95年度訴字第713 號，現尚未確定），有上開起訴書、臺
    灣高等法院被告全國前案紀錄表等件可稽。本件檢察官以被
    告自95年10月初某日起至同年11月21日下午某時止，在其苗
    栗縣竹南鎮住處等處，分別施用第一級毒品海洛因、第二級
    毒品安非他命多次之事實，追加起訴，於96年1 月30日始繫
    屬本院，亦有本院收發章蓋於起訴函卷面可考。惟本案追加
    起訴之事實，與前案犯罪時間部分重複，且如上所述，被告
    施用第一、二級毒品成癮，兩案顯有集合犯之實質上一罪關
    係，為同一案件。是本案檢察官前開追加起訴之犯罪事實，
    應為臺灣苗栗地方法院檢察署檢察官95年度毒偵字第1553號
    先行起訴繫屬案件之效力所及，本案係於96年1 月30日始繫
    屬於本院，與前開案件相較，應為繫屬在後之案件，依前揭
    說明，自應為不受理判決之諭知。
據上論斷，應依刑事訴訟法第303 條第2 款、第307 條，判決如
主文。
中　　華　　民　　國　　96　　年　　3 　　月　　28　　日
                  刑事第二庭  審判長法　官　  楊清益
                                    法  官    林靜雯
                                    法  官    顧正德
以上正本證明與原本無異。
如不服本判決，應於判決送達後10日內向本院提出上訴狀（應抄
附繕本）。
                                    書記官    廖鳳美
中　　華　　民　　國　　96　　年　　4 　　月　　3 　　日
